臺灣雲林地方法院刑事裁定　　　　　　　 94年度選訴字第3號
公　訴　人　臺灣雲林地方法院檢察署檢察官
被　　　告　甲○○　男　46歲.
選任辯護人　黃翎芳律師
　　　　　　陳姝樺律師
上列被告因違反公職人員選舉罷免法案件，經檢察官提起公訴（93
年度選偵字第57號），本院裁定如下：
    主  文
公訴駁回。
    理  由
一、按檢察官就被告犯罪事實，應負舉證責任，並指出證明之方
    法。法院於第一次審判期日前，認為檢察官指出之證明方法
    顯不足認定被告有成立犯罪之可能時，應以裁定定期通知檢
    察官補正，逾期未補正者，得以裁定駁回起訴，刑事訴訟法
    第161 條第1 項、第2 項定有明文。其立法目的，無非在確
    保檢察官之舉證責任，防止濫行起訴，基於保障人權之立場
    ，允宜慎重起訴，以免被告遭受不必要之訟累，並使無罪推
    定之基本原則得以貫徹。而檢察官舉證責任之內涵，除應盡
    提出證據之形式舉證責任外，尚負「指出證明之方法」之義
    務，此「指出證明之方法」，應包括「指出調查之途徑」、
    「與待證事實之關聯」及「證據之證明力」等事項（參刑事
    訴訟法第154 條第1 項、第161 條之立法說明、最高法院91
    年度第4 次刑事庭會議決議內容一）。
二、本件檢察官以被告甲○○涉犯違反公職人員選舉罷免法第91
    條之1 第1 項之罪嫌，提起公訴，並舉出(一)被告於警詢及偵
    訊中之供述筆錄（以下簡稱證據編號(一)）、(二)電話通聯紀錄
    譯文（以下簡稱證據編號(二)）、(三)現金新臺幣（下同）35萬
    元1 千元、行動電話2 支、中華電信SIM 卡1 張、宣傳墊板
    5 個、宣傳帽1 頂、後備幹部學員名冊1 本、名單3 張、遊
    行聯絡時間表1 張、存款簿1 本、內放名單4 張之信封1 個
    、宣傳單大張27張、小張84張、重興村黨員名冊1 份等（以
    上簡稱證據編號(三)）證據為證明之方法。
三、惟按公職人員選舉罷免法第91條之1 第1 項明文：「意圖漁
    利，包攬第89條第1 項、第2 項、第90條之1 第1 項或第91
    條第1 項各款之事務者，處1 年以上7 年以下有期徒刑，得
    併科新臺幣50萬元以上500 萬元以下罰金。」起訴書指出被
    告所犯者係違反上開法條之罪，但被告究竟是包攬同法第89
    條第1 項、第2 項、或第90條之1 第1 項、又或是第91條第
    1 項各款之事務，起訴法條未有記載，即被告所犯罪名及其
    犯罪態樣究為何者，並不清楚。又按「公職人員選舉罷免法
    第91條之1 第1 項之意圖漁利，包攬對於有投票權之人，期
    約、交付賄賂，而約其為投票權之一定行使罪，須基於漁利
    之意圖，並有包攬對於有投票權之人，行求期約或交付賄賂
    或其他不正利益，而約其不行使投票權或為一定之行使之行
    為，為其成立要件。所謂『漁利』，係指利用他人競選從中
    牟利，而『包攬』係指承包招攬賄選之意。」最高法院92年
    度臺上字第2659號判決要旨可資參照。申言之，檢察官起訴
    被告涉有上開之罪嫌，至少應於起訴書指出被告具有利用他
    人競選從中牟利之意圖，及承包招攬之行為。惟依據起訴書
    犯罪事實欄之記載，檢察官僅泛指被告「基於行求期約交付
    賄賂之犯意，而包攬對於有投票權之不特定人交付賄賂，約
    其一定之行使投票權支持候選人曾蔡美佐之事務。」不僅未
    記載被告係如何的利用競選而從中牟利，就「意圖漁利」之
    構成要件要素，亦付之闕如。另就被告承包招攬之時間、地
    點、及向何人、以何方式承包招攬哪些人士以實行賄選等行
    為態樣之構成要件事實，亦均屬空白。於本院94年06月08日
    準備程序期日，就上開事項請公訴檢察官提出說明，公訴檢
    察官亦無法確定，致起訴事實及所犯法條究竟何指，顯均屬
    模糊。
四、而檢察官所指出上開證據，經審查證據編號(一)之筆錄，被告
    於警詢及檢察官偵訊中之均否認犯罪，僅供述警方於拘提其
    之際，查扣如證據編號(三)之證據，至於證據編號(三)與起訴事
    實所指之「包攬賄選」有何關聯，證據編號(一)之證據資料尚
    無指明。至於證據編號(二)之證據資料關於被告使用之000000
    0000號、0000000000號行動電話通訊監察譯文，乃影印書面
    ，經檢視其內容，每1 頁均有影印不清之處，致交談者之談
    話內容部分無法辨識，難以連貫。起訴書雖另記載證據編號
    (二)之證據內容為：「被告自93年11月30日起，多次以上開電
    話與下游樁腳聯絡行求、期約賄選之紀錄，並以『多少人吃
    飯』【指買票對象人數】、『工錢』【指買票之賄款】等行
    求、期約賄選之術語，及聯絡集合時間、地點【發放賄賂款
    項之時間地點】等內容。」惟就被告使用之電話譯文觀之，
    均未顯示哪通電話是被告之下游樁腳，又該下游樁腳是指何
    人，亦均未有何查證，致被告究係於何時地向何人行求、期
    約或交付賄賂而賄選，尚無可憑。另所謂「多少人吃飯」是
    否指買票對象之人數、「工錢」是否指買票之賄款、及「聯
    絡集合之時間地點」為何、是否即指發放賄賂款項之時間地
    點，亦難從譯文之前後文義而認定檢察官所指為真，檢察官
    亦均未對此提出其他關聯性之佐證。再者，證據編號(三)之證
    物，檢察官指出證據內容為被告係曾蔡美佐之重要樁腳，並
    指出待證事實為「被告遭警查獲時，正攜帶現金35萬1 千元
    準備外出發放賄款，與前開通訊監察譯文內容所載與多名樁
    腳會合時間相符。」但如前所述，證據編號(二)之譯文內容並
    未顯示被告於何時間、地點，與哪位人士會合，且其見面，
    是否即係發放賄款，亦無憑據，如何得以被告為警查扣證據
    編號(三)之證物，即認定被告準備外出發放賄款，且該證據與
    證據編號(二)之譯文內容所載相符？是以，檢察官所指出之上
    開證據及證明方法，顯難以認定被告有起訴書所載犯罪事實
    及所犯法條之可能。
五、綜上所述，本件檢察官起訴指出之犯罪事實、證據並所犯法
    條均屬模糊可疑，且疏漏不清，其指出之證明方法，顯不足
    認定被告有成立犯罪之可能。經本院於第1 次審判期日前，
    裁定通知檢察官於裁定送達後15日內補正，該裁定業於94年
    06月24日送達於檢察官，有送達證書在卷可稽，檢察官逾期
    並未補正。依據上開規定及其立法目的，自應裁定駁回本件
    公訴。
六、依刑事訴訟法第161條第2項，作成本裁定。
中　　華　　民　　國　　94　　年　　7 　　月　　28　　日
                  刑事第一庭    審判長法  官  康樹正
                                      法  官  楊欣怡
                                      法  官  侯廷昌
以上正本證明與原本無異。
如不服本裁定，得於本裁定送達後5 日內，向本院提出抗告狀（
須附繕本）。
                                      書記官  馮善詮
中　　華　　民　　國　　94　　年　　7 　　月　　29　　日
